【裁判字號】    97,消上更(一),2
【裁判日期】    980505
【裁判案由】    損害賠償
【裁判全文】
臺灣高等法院臺中分院民事判決       97年度消上更(一)字第2號
上  訴  人  乙○○
訴訟代理人  陳榮昌  律師
被 上訴 人  丙○○
            甲○○
上列當事人間因損害賠償事件，上訴人對於中華民國96年8月17
日台灣台中地方法院96年度消字第2號判決提起上訴，判決後經
最高法院發回，本院於98年4月21日言詞辯論終結，判決如下：
    主  文
原判決關於駁回上訴人後開第二項之訴及訴訟費用之裁判除確定
部分外均廢棄。
被上訴人丙○○、甲○○應各給付上訴人新台幣柒拾萬元及丙○
○自民國九十六年三月二十七日起，甲○○自民國九十六年三月
二十四日起均至清償日止按年息百分之五計算之利息。
其餘上訴駁回。
第一、二審及發回前第三審訴訟費用除確定部分外，由上訴人負
擔百分之五十三，餘由被上訴人負擔。
    事實及理由
壹、程序方面：
一本件上訴人於原審係依解除契約之法律關係，及兩造所簽訂不
  動產買賣契約書（下稱系爭買賣契約）第9條第1項被上訴人應
  加倍返還上訴人所給付之價款作為違約賠償之約定，就其所給
  付之買賣價金新台幣（下同）280萬元，請求被上訴人連帶給
  付300萬元本息。於上訴本院後，未變更訴訟標的，更正請求
  為被上訴人應各返還買賣價金140萬元及給付違約金10萬元。
  就聲明由請求被上訴人連帶給付300萬元之本息，變更為請求
  被上訴人各給付150萬元本息，係屬減縮應受判決事項之聲明
  ；至就請求被上訴人給付違約金300萬元，更正為請求被上訴
  人返還買賣價金280萬元及給付違約金20萬元，係屬更正法律
  上之陳述，均應准許。
二上訴人原係依物之瑕疵擔保之規定解除系爭買賣契約，嗣再主
  張依給付不能之規定解除系爭買賣契約，請求被上訴人返還買
  賣價金及給付違約金，及上訴人若解除契約無理由，而由被上
  訴人解除系爭買賣契約並沒收上訴人已付買賣價金，系爭買賣
  契約所定之違約金過高，應予酌減，請求被上訴人返還剩餘之
  買賣價金。上訴人請求被上訴人返還買賣價金及給付違約金所
  主張之原因事實不同，自非同一訴訟標的，上訴人此部分所為
  ，係屬追加訴訟標的之法律關係。按原告於第二審為訴之追加
  ，苟其請求之基礎事實同一者，即非法所不許，毋庸得對造同
  意，此觀民事訴訟法第446條第1項、第255條第1項第2款規定
  自明。所謂請求之基礎事實同一，係指追加之訴與原訴之主要
  爭點有共同性，各請求利益之主張在社會生活上可認為同一或
  關聯，而就原請求之訴訟及證據資料，於審理繼續進行在相當
  程度範圍內具有同一性或一體性，得期待於後請求之審理予以
  利用，俾先後兩請求在同一程序得加以解決，避免重複審理，
  進而為統一解決紛爭者，即屬之。查上訴人之原訴及追加之訴
  ，均緣於系爭買賣契約，兩造所爭者為何人解除系爭買賣契約
  有理由，上訴人所主張之證據資料具有同一性，且上訴人皆係
  就其所給付之買賣價金為請求，在社會生活上亦可認為同一，
  顯見其基礎事實相同，上訴人此部分訴之追加亦應准許。
貳、實體方面：
一本件上訴人主張：上訴人於民國95年10月13日透過太平洋房屋
  仲介股份有限公司（下稱太平洋房屋公司）之媒介，與被上訴
  人丙○○、甲○○簽訂系爭買賣契約，由上訴人各以買賣價金
  900萬元，向丙○○買受其所有坐落台中市○○區○○段380地
  號土地及其上門牌號碼台中市○○路179之47號建物，另向甲
  ○○買受其所有坐落台中市○○區○○段378地號土地及其上
  所有門牌號碼台中市○○路179之48號建物（上開買賣標的物
  下稱系爭房地）。上訴人已各交付買賣價金140萬元予被上訴
  人，惟被上訴人明知系爭房地係禁建限制之土地，卻隱匿交易
  重大事項未予告知，待上訴人於簽約後向銀行辦理貸款時，始
  知悉系爭土地為屬台中市都市計畫第八單元後期開發區部分，
  顯屬重大瑕疵，上訴人自可解除該買賣契約。又依系爭買賣契
  約第1條第4項之約定，被上訴人應先將系爭房地之所有權移轉
  登記予上訴人之後，上訴人始有給付尾款760萬元之義務，被
  上訴人尚未將系爭房地移轉登記，即於95年11月28日通知上訴
  人給付尾款，進而於95年12月19日解除系爭買賣契約，該契約
  之解除應不合法。嗣被上訴人以每戶980萬元之價格將系爭房
  地出賣予訴外人賴瑩松、王美錦，並於96年8月10日完成登記
  （上訴人誤為8月9日），被上訴人依系爭買賣契約之約定應移
  轉系爭房地所有權之義務，已屬給付不能，上訴人亦得解除系
  爭買賣契約。爰依解除契約之法律關係及系爭買賣契約第9條
  第1項之約定，請求被上訴人各返還買賣價金140萬元及給付違
  約金10萬元。再縱認上訴人不得解除契約，而由被上訴人依系
  爭買賣契約第9條第2項之約定沒收上訴人已支付之買賣價金28
  0萬元，但被上訴人已以每戶高於上訴人售價80萬元之價格出
  售系爭房地，系爭買賣契約第9條第2項約定之違約金，自屬過
  高，應予酌減，被上訴人即應將剩餘之買賣價金返還上訴人。
  求為命被上訴人應各給付150萬元及自起訴狀繕本送達翌日起
  算法定遲延利息之判決。
二被上訴人則以：上訴人經太平洋房屋公司之仲介向被上訴人買
  受系爭房地，就系爭房地訂立買賣契約書時，已充分告知房屋
  之現況暨土地使用管制情形，而上訴人係領有內政部製發之不
  動產營業員證照之專業人士，應熟稔系爭土地係屬整體開發區
  第八單元。且系爭房地規劃於整體開發區第八單元內，係為遂
  行都市發展計畫，其須以台中市政府另訂之方式整體開發而禁
  止單獨興建，與一般社會通念之「禁建」絕對禁止開發建築不
  同。上訴人與被上訴人簽訂系爭買賣契約，又無特別約定事項
  ，顯見上訴人認同系爭房地使用管制規定，而系爭房地於同樣
  條件下得以更高價格出售，上訴人並未受有任何損害。且上訴
  人依系爭買賣契約之約定，應先向貸款銀行辦妥核貸、對保及
  抵押權設定契約書用印手續，被上訴人始須辦理系爭房地之移
  轉登記，上訴人拒不履約，經承辦代書及被上訴人發函催告仍
  置之不理，本件係上訴人違約在先，承辦代書乃停止辦理移轉
  登記，將系爭房地所有權狀及印鑑證明等相關文件返還被上訴
  人，被上訴人始另行委託太平洋房屋公司銷售系爭房地，其就
  系爭房地之出售第三人並不負違約責任。被上訴人於上訴人違
  約之後，依系爭買賣契約第9條第2項之約定，解除系爭買賣契
  約並沒收上訴人已付之買賣價金280萬元，尚無不當。被上訴
  人因上訴人之違約，受有仲介費54萬元、租金120萬元、利息
  46.6萬元等損失及被假扣押受有108萬元損害，系爭買賣契約
  所定之違約金，並未過高等語，資為抗辯。
三以下之事實為兩造所不爭執：
 (一)上訴人於95年10月13日經太平洋房屋公司仲介，與被上訴人
   簽訂系爭買賣契約，由上訴人各以900萬元之價金，向丙○○
   買受其所有坐落於台中市○○區○○段380地號土地及其上門
   牌號碼台中市○○路179之47號建物，另向甲○○買受其所有
   坐落於台中市○○區○○段378地號土地及其上門牌號碼台中
   市○○路179之48號建物。
 (二)上訴人就系爭房地之買賣，已支付買賣價金各140萬元予被上
   訴人，尚有尾款各760萬元未付。
 (三)上訴人就買賣價金尾款760萬元，依系爭買賣契約之約定，係
   以融資貸款支付，上訴人並有向永豐銀行西屯分行接洽辦理
   系爭房地貸款事宜，後因故未繼續辦理。
 (四)就系爭房地買賣價金之支付，系爭買賣契約第1條第4項係約
   定「如買方無須透過金融機構辦理貸款以作為尾款之給付時
   ，應於所有權移轉登記完成權狀核發後5個工作日內將尾款全
   部付清。如買方須透過金融機構辦理貸款以作為尾款之給付
   時，買方應於完納稅捐前辦妥銀行核貸、對保及抵押權設定
   契約書用印手續，交由承辦代書送件」。另就系爭房地買賣
   之違約責任，系爭買賣契約第9條第1、2項係約定「賣方如未
   依本契約之約定履行，每逾一日賣方應按每日買方已給付之
   價款千分之0.5計算之違約金給付買方。如經買方通知限期履
   行，逾期仍不履行時，買方得解除本契約，賣方並應將買方
   所給付之價款加倍返還買方，作為違約賠償。」、「買方如
   未依本契約之約定履行，每逾一日買方應按每日未付買賣價
   款千分之0.5計算之違約金給付賣方，於補交時一併繳清。如
   經賣方催告限期履行，逾期仍不履行時，賣方得解除契約並
   沒收買方已給付之價款作為違約賠償。」
 (五)系爭買賣契約之土地是位於台中市都市計畫整體開發地區，
   應完成整體開發負擔公共設施後，始得開發建築，屬暫時性
   禁建。
 (六)上訴人係領有內政部所製發不動產營業員證照之人士（證照
   號碼91年登字第008183號）。
 (七)上訴人因故未辦妥金融機構之貸款手續，被上訴人於95年11
   月28日委託長盟國際法律事務所發函催告上訴人於5日內給付
   尾款；太平洋房屋公司亦於95年12月8日以台中大隆路郵局第
   01566號存證信函催告上訴人於7日內辦妥銀行核貸、對保及
   抵押權設定契約書用印手續。上訴人收受通知後置之不理，
   被上訴人再委託陳浩華律師於95年12月19日以台中福平里郵
   局第1863號存證信函通知上訴人解除系爭買賣契約，並沒收
   上訴人已付之買賣價金280萬元作為違約金。
 (八)上訴人95年12月26日委託華亞協和法律事務所發函通知被上
   訴人，以被上訴人所出售之土地屬於台中市都市計畫後期開
   發區之禁建地區為由，撤銷系爭買賣契約。
 (九)被上訴人於解除系爭買賣契約後，再以每戶980萬元之價格將
   系爭房地出售訴外人賴瑩松、王美錦，並於96年8月10日完成
   移轉登記。
四本件上訴人係以向被上訴人所購買之土地位於台中市都市計畫
  整體開發地區，應完成整體開發始能建築，屬禁建限制地區之
  土地，且被上訴人違約將系爭房地移轉登記予訴外人賴瑩松、
  王美錦，其依系爭買賣契約之約定應移轉登記系爭房地予上訴
  人之義務已陷於給付不能，依物之瑕疵擔保及給付不能之規定
  解除系爭買賣契約，請求被上訴人各返還買賣價金140萬元及
  給付違約金10萬元；上訴人再以縱認其解除系爭買賣契約無效
  ，若被上訴人得解除系爭買賣契約沒收已付買賣價金280萬元
  ，系爭買賣契約違約金之約定亦有過高，法院於核減後，被上
  訴人即應將剩餘之買賣價金退還。被上訴人則否認上訴人之主
  張，並以前詞置辯，是本件應審酌者厥為：(一)上訴人得否以系
  爭土地位於台中市都市計畫整體開發地區為由解除系爭買賣契
  約？(二)上訴人得否以被上訴人將系爭房地轉售訴外人賴瑩松、
  王美錦為由解除系爭買賣契約？(三)系爭買賣契約買方違約賣方
  得沒收已付買賣價金280萬元以作為違約金之約定，違約金是
  否過高應以酌減？茲就上開爭點分論於下：
 (一)上訴人得否以系爭土地位於台中市都市計畫整體開發地區為
   由解除系爭買賣契約？
  1.證人丁○○於原審證稱：「（系爭房地是否你經手處理？）
    是」、「（當初是否知道買賣之系爭土地為禁建、限建之土
    地？）知道」、「（買賣當時有無告知買受人乙○○系爭土
    地屬於禁建、限建之土地？）有，當時有告知乙○○系爭土
    地是屬於整體開發區，買受以後不能夠直接將房屋拆除重建
    ，只能就房子作整修，必須等到整體開發細部計畫送審通過
    後，才能夠將原本的房屋拆掉重建。當時有跟她講清楚，她
    也瞭解」、「（原告當時為何要買系爭土地？）因原告說她
    希望能夠買距離中清交流道比較近的房子，目的是要開設公
    司用，而我有跟她說這二間房子都很舊了，因土地屬於禁建
    、限建，不可以拆掉重建，而她擔心整修影響房屋安全性的
    問題，有透過我與屋主聯絡如何整修或加建，才不會影響原
    本房屋的結構安全，經多次溝通後，是原告自己決定要承買
    」、「（簽約當時有將標的物現況說明書之內容逐條告知原
    告？）有，當時上訴人的先生也在場，我有將說明書的內容
    一一說明」、「（當時有無拿現況說明書向上訴人說明屋主
    都已經在說明書上簽名了，並無該項次10所載之禁建、限建
    之情形？）我是告知上訴人系爭土地並無因改建、禁建、限
    建而與第三人發生糾紛之情形，並非跟上訴人說系爭土地無
    禁建、限建之情況」、「（既然都有告知上訴人系爭土地有
    禁建、限建，為何不載明在契約上？）因簽約前都已經有口
    頭告知系爭土地有禁建、限建，如果上訴人在乎這一點，應
    該由她自己提出要求載明在契約書上」等語（見原審卷第10
    7頁至109頁）。證人丁○○為系爭買賣太平洋房屋公司之承
    辦人員，對於事實之經過最為清楚，所述經過甚為具體，其
    證言自可採言，證人丁○○已證稱其有告知上訴人系爭土地
    屬於禁建地區，上訴人尤認依丁○○之證言，丁○○並未告
    知其系爭土地有禁建之情況，上訴人空言否認丁○○證言之
    真實性，要無可採。再參酌太平洋房屋公司提出之統聯金透
    店銷售報告書中已附有重劃前都市計畫地籍套繪圖（附原審
    卷第38頁以下），顯見太平洋房屋公司就系爭買賣已盡告知
    義務，且上開標的物現況說明書項次10所載「是否有改建、
    違建、禁建所生糾紛之情事」係指並無因改建、禁建、限建
    而與第三人就系爭房地有發生糾紛之情形，況上訴人為領有
    內政部所製發不動產營業員證照之人士，對於不動產應較常
    人有較高注意義務，且會主動留意並要求查詢都市計畫及土
    地使用分區對系爭房地之影響，衡之常情，上訴人豈有不知
    系爭土地是否為禁建區域之理？雖證人己○○於原審證稱：
    「（是否曾受上訴人之徵詢洽辦系爭房地之貸款事宜？）我
    是永豐銀行的職員，當時我有承辦系爭房地之貸款事宜」、
    「（是否知悉系爭房地屬禁建區域？如何知悉？）接到上訴
    人來申請貸款時，我們有做土地價值評估及徵信，當時有到
    市政府申請分區使用證明，從分區使用證明中知道系爭土地
    是屬於禁建區域」、「（有無將系爭房地土地部分係禁建區
    域一事告知上訴人？）我知道後有打電話跟上訴人說，她所
    買受的土地是坐落在都市計劃區域中，且依法令規定不可以
    任意作興建、變更，我建議她再做詳細的瞭解，所以她隔天
    有親自再到市政府去確認」、「（電話中告知時，上訴人是
    否已知悉？）我只是以銀行的立場電話告知，而上訴人只有
    說她隔天會再去作確認，而當時她的語氣聽起來是很訝異」
    等語（見原審卷第135頁），依該證詞僅能證明證人己○○
    曾告知上訴人上開事實，至上訴人是否遲至斯時始獲悉上情
    ，證人己○○僅自我判斷當時上訴人語氣聽起來很訝異，姑
    不論證人自行判斷之陳述非得作為證據，且上訴人之語氣訝
    異究係因突獲知上情，或銀行怎會查悉上情，或因上情將會
    影響貸款准否所致，即非可得而知？證人己○○復證稱：「
    （上訴人有無請你傳真任何資料？）我有傳真分區使用證明
    給上訴人」、「（是否因為上訴人並不相信系爭土地為禁建
    區域，所以要求你傳真給上訴人？）我是基於銀行的立場以
    電話告知，而上訴人有要求我傳真該資料，所以我才傳真分
    區使用證明給她」（見原審卷第135、136頁），顯見其僅係
    基於銀行立場而為知會或傳真行為，非能推斷上訴人於證人
    己○○知會前自始未知上情，自不能以該證詞即認證人丁○
    ○之證述不實，上訴人主張其遲至辦理貸款時，經銀行人員
    告知始知系爭房地為整體開發區，洵無足採。另被上訴人於
    原審審理時，先於96年4月16日否認系爭土地為限制禁建地
    區，後於96年5月14日始坦承系爭土地有禁建之情事，仍不
    能為上訴人不知情之有利認定。
  2.又上訴人主張其購買系爭房地之目的係欲改建，購買之價值
    在於該房屋坐落之土地，土地之性質當屬最重要之交易事項
    ，賣方未誠實告知上訴人，屬買賣重大瑕疵云云。惟查依上
    訴人提出之系爭買賣契約及不動產購買意願書觀之，其中除
    於上訴人簽立之不動產購買意願書第13條特別約定：「本物
    件如屬區段徵收用地範圍內，則此契約不成立」外，並未再
    就系爭土地是否需無限建、禁建或非屬整體開發區有所約定
    ，於買受目的上復未載明有改建用途，反於不動產買賣契約
    書附件中之賣方願贈予買方之設備及傢俱之備註欄載有「賣
    方同意提供滲水保固半年」及「標的物現況說明」，顯見上
    訴人買受系爭房地目的應非在改建，否則無需要求滲水保固
    。又系爭買賣土地係屬都市計畫土地使用分區之整體開發地
    區之住宅區，有太平洋房屋公司提出之台中市政府都市計畫
    土地使用分區（或公共設施用地）證明書及台中市政府都市
    發展局96年5月28日中都計字第0960012654號函附卷可稽（
    附原審卷第56頁、99頁），是系爭買賣土地非在區段徵收用
    地範圍內，自無違反上開不動產購買意願書第13條之特別約
    定。
  3.上訴人於買受系爭房地時，業經太平洋房屋公司承辦人丁○
    ○告知系爭土地係屬於整體開發之禁建地區，則上訴人以系
    爭土地位於台中市都市計畫整體開發地區為由解除系爭買賣
    契約，即無理由。
 (二)上訴人得否以被上訴人將系爭房地轉售訴外人賴瑩松、王美
   錦為由解除系爭買賣契約？
  1.上訴人就系爭房地之買賣，尚有尾款各760萬元未支付，由
    上訴人在系爭買賣契約「有無需要融資貸款」欄打勾，證人
    即太平洋房屋公司之代書戊○○證稱：有幫上訴人找永豐銀
    行與聯邦銀行辦理貸款，但兩家銀行核貸的額度都不符合上
    訴人期待等語（見本院卷第101頁背面），上訴人亦承認有
    經代書戊○○之介紹，接洽永豐銀行辦理系爭房地之貸款事
    宜等情（見原審卷第127頁、本院卷第101頁），可見上訴人
    就尾款各760萬元係與被上訴人約定以銀行貸款支付。上訴
    人既須透過金融機構辦理貸款支付尾款，依系爭買賣契約第
    1條第4項第2款之約定，上訴人即應於被上訴人移轉系爭房
    地所有權之前，先辦妥銀行核貸、對保及抵押權設定契約書
    用印手續，再交由代書一併辦理所有權移轉登記及抵押權設
    定登記。系爭房地買賣之尾款760萬元支付應無系爭買賣第1
    條第4項第1款所定買方無須透過金融機構辦理貸款，於所有
    權移轉登記完成權狀核發後5個工作日內始付清尾款之適用
    ，上訴人未先辦妥銀行核貸手續，已有違約，自不得要求被
    上訴人辦理系爭房地之所有權移轉登記，其主張被上訴人應
    先辦理系爭房地之所有權移轉登記，再由上訴人辦理銀行核
    貸手續，與系爭買賣契約之約定不合，要無可採。
  2.被上訴人就系爭房地之所有權移轉登記，依系爭買賣契約第
    4條第1項「買賣雙方合意共同委任太平洋房屋公司所指定之
    代書辦理有關本標的物產權移轉、抵押權設定等相關手續」
    之約定，係委由太平洋房屋公司所指定之代書戊○○辦理。
    而代書在辦理系爭房地之所有權移轉登記之前，應由上訴人
    完成銀行核貸手續，被上訴人自有授權太平洋房屋公司及戊
    ○○代為催告上訴人辦妥銀行核貸手續。查上訴人依約應於
    完納稅捐前辦妥銀行核貸、對保及抵押權設定契約書用印手
    續，至上訴人之完納稅捐，依系爭買賣約第1條第3項「稅捐
    機關核發買賣雙方各應繳納之稅單後3日內買方應給付完稅
    款，雙方並應同時完納應負稅捐」之約定，可見係與上訴人
    支付被上訴人買賣價金之完稅款同時，而上訴人係於95年11
    月13日支付完稅款各50萬元予被上訴人，顯然上訴人應於95
    年11月13日完納稅捐，即應於95年11月13日辦妥銀行核貸、
    對保及抵押權設定契約書用印手續。又上訴人之尾款，係聲
    請銀行貸款支付，被上訴人以存證信函催告上訴人給付尾款
    ，並未約定應以現金支付，被上訴人所催告上訴人給付尾款
    ，自包括上訴人完成銀行核貸手續，向銀行聲請貸款以給付
    尾款，且太平洋房屋公司及戊○○於上訴人未辦妥銀行核貸
    手續時已有代被上訴人催告上訴人依約履行，其中太平洋房
    屋公司於95年12月8日以台中大隆路郵局第01566號函存證信
    函通知上訴人「台端就買賣價金已付清簽約款及完稅款，計
    280萬元，尾款部分則由台端向金融機構貸款給付。按系爭
    買賣契約第1條第4項第2款之約定：『如買方須透過金融機
    構辦理貸款以作為尾款之給付時，買方應於完納稅捐前辦妥
    銀行核貸、對保及抵押權設定契約書用印手續，交由承辦代
    書送件…。』今本件買賣應納之稅捐均已辦妥，請台端於函
    至七日內辦妥上開貸款，以利尾款之給付。如貸款額度不足
    ，亦請自行補足。」（存證信函附本院卷第54、55頁）；戊
    ○○代書則於本院證稱：「（合約履行通知書是否你所為？
    ）是的。我是在合約履行通知書寄發的當天或隔天，先打電
    話給乙○○本人後，乙○○本人有接電話，我告訴她我們是
    等貸款對保、銀行核貸手續後，才有辦法辦理過戶，請她儘
    快配合辦理。」、「（你告訴乙○○銀行貸款是要辦哪些手
    續？）我是告訴她對保、銀行核貸的手續要請他去完成，乙
    ○○說額度不夠，可能是她原本期待的成數與核貸的成數有
    落差，所以就一直拖延。」、「（存證信函是否太平洋房屋
    公司所發？）是的。是乙○○沒有依合約履行通知書辦理，
    我才轉給我們公司法務部門接手發存證信函。」等語（見本
    院卷第101、102頁），上訴人就該存證信函及戊○○代書之
    證言，並不否認有收到該存證信函及戊○○代書之電話，惟
    以其誤以為交付太平洋房屋公司面額760萬元本票（下稱系
    爭本票），即已完成銀行核貸手續等語置辯（見本院卷第10
    1頁）。惟上訴人所交付太平洋房屋公司之系爭本票，依系
    爭買賣契約第1條第3項「買方應開立與尾款同額之商業本票
    乙張交付承辦代書收執，作為尾款給付之擔保」之約定，係
    在擔保上訴人尾款760萬元之支付，而依上訴人所提出之該
    本票，其發票日為95年10月13日（見本院卷第79頁），可見
    系爭本票係上訴人於95年10月13日簽訂系爭買賣契約時，為
    擔保尾款760萬元之支付所交付，此為上訴人與被上訴人間
    之事，與上訴人簽訂系爭買賣契約之後，為尾款之支付須向
    金融機構辦理貸款不同，且上訴人向金融機構辦理抵押貸款
    ，應辦理銀行對保手續，與金融機構簽訂借據及抵押權設定
    契約書，上訴人應辦妥銀行核貸手續，係其與金融機構間之
    事，與上訴人交付系爭本票予太平洋房屋公司係屬兩事，上
    訴人既以銀行貸款支付買賣價金之尾款，並向永豐銀行西屯
    分行接洽辦理銀行貸款之事宜，對金融機構辦理銀行貸款之
    作業手續，豈有不知情之理？況太平洋房屋公司之存證信函
    及戊○○代書之電話於上訴人交付系爭本票之後，均有告知
    上訴人應辦理銀行核貸手續，上訴人焉有將系爭本票之交付
    誤為銀行核貸手續已辦妥之可能？上訴人此部分所辯顯與常
    情不合而不可採。上訴人未辦妥銀行核貸手續，依戊○○代
    書之證言，應係永豐銀行、聯邦銀行核准系爭房地貸款之金
    額，不足以支付買賣價金之尾款760萬元所致，但此為上訴
    人個人之事，就貸款不足之金額，上訴人仍應另行籌措，不
    得因此拒絕辦妥銀行核貸手續。上訴人未依約辦妥銀行核貸
    手續，自應由上訴人負違約責任。
  3.上訴人再主張依被上訴人自認「上訴人另有開立二紙面額各
    為760萬元之擔保本票，按買賣契約書之記載，此亦屬買賣
    價金之一部分」，系爭本票之交付即為民法第319條之代物
    清償，兩造間買賣價金尾款之債務關係應已消滅，被上訴人
    之催告不合法云云。但系爭本票之交付依系爭買賣契約之約
    定，係在擔保上訴人尾款之支付，兩造就上訴人尾款之支付
    係約定由上訴人以銀行之貸款給付，兩造尚無以系爭本票清
    償尾款之意，自不能認上訴人交付系爭本票，其對被上訴人
    所負給付尾款之債務即歸於消滅，本件自無民法第319條代
    物清償規定之適用。被上訴人上開所言，應僅在表明系爭本
    票之交付係在擔保尾款債務之意，上訴人曲解被上訴人之原
    意，認為其買賣價金均已支付，對被上訴人未負有買賣價金
    之債務，委無可採，上訴人否認被上訴人催告上訴人辦妥銀
    行核貸手續之效力，亦無足採。
  4.上訴人未依約辦妥銀行核貸手續，於接獲被上訴人之存證信
    函及太平洋房屋公司與戊○○代書代被上訴人之催告後仍置
    之不理，則被上訴人依系爭買賣契約第9條第2項「買方如未
    依本契約之約定履行，如經賣方催告限期履行，逾期仍不履
    行時，賣方得解除本契約」之約定，委託陳浩華律師於95年
    12月19日以台中福平里郵局第1863號存證信函通知上訴人解
    除系爭買賣契約，自屬合法。被上訴人於系爭買賣契約合法
    解除後，始將系爭房地轉售訴外人賴瑩松、王美錦，對上訴
    人自不負給付不能之責任，上訴人以被上訴人將系爭房地轉
    售訴外人賴瑩松、王美錦為由解除系爭買賣契約，應無理由
    。
 (三)系爭買賣契約買方違約賣方得沒收已付買賣價金280萬元以作
   為違約金之約定，違約金是否過高應以酌減？
  1.系爭買賣契約第9條第2項約定被上訴人於解除系爭買賣契約
    ，得沒收上訴人已給付之價款作為違約賠償，即以上訴人已
    給付之買賣價金為違約金，而系爭買賣，上訴人已給付買賣
    價金280萬元予被上訴人（每戶各140萬元），被上訴人依約
    自得沒收該買賣價金280萬元。惟按約定之違約金過高者，
    法院得減至相當之數額，民法第252條定有明文，上訴人因
    此主張系爭買賣契約所定以已付買賣價金280萬元為違約金
    ，金額過高應以酌減。查當事人約定契約不履行之違約金過
    高者，法院固得依民法第252條之規定減至相當數額，惟是
    否相當仍須依一般客觀事實、社會經濟狀況及債權人所受損
    害情形，以為酌定標準，而債權人所受損害又應以債務人若
    能如期履行債務時，債權人可得享受之一切利益為衡量之標
    準（參照最高法院49年台上字第807號、51年台上字第19號
    判例）。
  2.系爭房地買賣之違約金，依系爭買賣契約第9條第2項之約定
    ，係以上訴人已付之買賣價金為準，則上訴人支付買賣價金
    愈多，違約金之金額即愈高，該違約金之約定自屬不合理。
    而被上訴人以總價1800萬元（即每戶900萬元）於95年10月
    13日將系爭房地出售予上訴人，上訴人至95年11月13日已繳
    買賣價金280萬元（即每戶140萬元），嗣上訴人違約未辦妥
    銀行核貸手續，被上訴人於95年12月19日解除系爭買賣契約
    ，再將系爭房地以總價1960萬元（即每戶980萬元）轉售訴
    外人賴瑩松、王美錦，於96年8月10日辦妥所有權移轉登記
    ，則被上訴人轉售系爭房地每戶售價高於上訴人80萬元，被
    上訴人即未因系爭房地之轉售而受有損害，是被上訴人因上
    訴人未履行系爭買賣契約所受之損害，應為被上訴人將近9
    個月未取得尾款1520萬元（即每戶760萬元）之利息損失，
    及委託太平洋房屋公司仲介須支付仲介費，暨系爭房地於兩
    次買賣間隔期間應繳納之房屋稅、地價稅、水電費。而委託
    太平洋房屋公司仲介須支付之仲介費，依被上訴人之主張，
    為買賣總價之百分之3，即為54萬元（1800萬元×0.03＝54
    萬元），另被上訴人未取得尾款1520萬元之利息損失，以9
    個月年息百分之5計算，約為57萬元（1520萬元×0.05×9/
    12＝57萬元），至系爭房地於兩次買賣間隔期間應繳納之房
    屋稅、地價稅、水電費僅數萬元，合計應不足140萬元，則
    被上訴人因上訴人未能履行系爭買賣契約所受之損害以上訴
    人已付之買賣價金280萬元二分之一即足以賠償。被上訴人
    主張其除上開損害外，另受有租金120萬元未能取得之損失
    ，及為上訴人執行假扣押受有108萬元之損害云云。但被上
    訴人已將系爭房地出售上訴人，自不能再將系爭房地出租，
    租金所得即非上訴人如期履行債務，被上訴人可得享受之利
    息，又被上訴人因假扣押所受之損害，可依民法第184條或
    民事訴訟法第531條之規定求償，上訴人並已提供擔保金擔
    保被上訴人之損害，且被上訴人此部分之損害係上訴人假扣
    押之行為所致，與上訴人本件違約之行為無關，故被上訴人
    主張此部分之損害，本院均不列入計算。
  3.被上訴人因上訴人未能履行系爭買賣契約所受之損害不足14
    0萬元，則系爭買賣契約所定之違約金280萬元即有過高，上
    訴人主張違約金過高，請求本院予以酌減，自有理由。本院
    基於衡平原則，認為被上訴人得主張違約金之金額，以上訴
    人已付買賣價金280萬元之二分之一即140萬元為適當，就剩
    餘之140萬元，被上訴人即應退還上訴人。
五綜上所述，上訴人請求被上訴人應各給付150萬元及自起訴狀
  繕本送達翌日起算之法定遲延利息，在被上訴人各70萬元本息
  之範圍內，尚屬有據，應予准許，逾此範圍之請求，則不能准
  許。原審為上訴人敗訴之判決，上訴意旨指摘原判決不當，求
  予廢棄改判，就上開應准許之部分，原判決尚有未當，此部分
  之上訴為有理由，爰由本院廢棄此部分之原判決，改判如主文
  第二項所示，其餘部分，原判決駁回上訴人之請求，核無違誤
  ，此部分之上訴為無理由，應予駁回。本件事證已臻明確，兩
  造其餘攻擊防禦方法，均與判決之結果不生影響，故不逐一論
  述，併予敘明。
參、結論：本件上訴為一部有理由，一部無理由，依民事訴訟法
    第449條第1項、第450條、第79條、第85條第1項前段，判決
    如主文所示。
中    華    民    國    98    年    5     月    5     日
                  民事第四庭    審判長法  官  陳蘇宗
                                      法  官  李寶堂
                                      法  官  黃永祥
以上正本係照原本作成。
上訴人得上訴。
被上訴人不得上訴。
如對本判決上訴，須於收受判決送達後20日內向本院提出上訴書
狀，其未表明上訴理由者，應於提出上訴後20日內向本院提出上
訴理由書（須按他造人數附具繕本）。
上訴時應提出委任律師為訴訟代理人之委任狀。具有民事訴訟法
第466條之1第1項但書或第2項之情形為訴訟代理人者，另應附具
律師及格證書及釋明委任人與受任人有該條項所定關係之釋明文
書影本。
                                      書記官  陳信和
中    華    民    國    98    年    5     月    6     日
                                                      Ｍ


司法院資訊處製作；財團法人民間司法改革基金會備份。
